【裁判字號】    89,上訴,4500
【裁判日期】    891003
【裁判案由】    違反電信法等
【裁判全文】
臺灣高等法院刑事判決                          八十九年度上訴字第四五號
    上  訴  人
    即自 訴 人  乙○○
    上  訴  人
    即  被  告  甲○○○
右上訴人因被告違反電信法等案件，不服臺灣桃園地方法院八十九年度自字第一四三
號，中華民國八十九年十月三日第一審判決，提起上訴，本院判決如左：
    主  文
上訴駁回。
    事  實
一、甲○○○因認為乙○○與其夫江支會有男女交往之不正常關係（甲○○○告訴乙
    ○○與江支會通姦部分，已經臺灣桃園地方法院檢察署檢察官予以不起訴處分確
    定），遂對乙○○心生不滿，於民國八十九年八月二十二日上午九時五十一分許
    ，二人在臺灣桃園地方法院第一法庭開庭公開審理乙○○自訴甲○○○違反電信
    法案件時，張江玉梅竟於庭訊時對乙○○罵稱「世界上最不要臉的人就是乙○○
    」等語，公然侮辱乙○○。
二、案經被害人乙○○向臺灣桃園地方法院提起自訴。
    理  由
壹、有罪（即公然侮辱）部分：
一、上訴人即被告甲○○○坦承有於右揭時地開庭公開審理時，對自訴人乙○○罵稱
    「世界上最不要臉的人就是乙○○」之事實不諱，核與自訴人乙○○所指訴情節
    相符，且原審亦當場聽聞被告確實有以上開言語辱罵自訴人無訛。雖被告辯稱：
    有相當證據認為乙○○有與其夫江支會通姦，很生氣，才會罵她云云。惟查，甲
    ○○○告訴乙○○與其夫江支會涉嫌妨害家庭案件，業經檢察官偵查終結為不起
    訴處分，有卷附之不起訴處分書可佐（見原審卷第六至十五頁），則被告在公開
    法庭以「世界最不要臉的人」辱罵自訴人乙○○，自足以貶損自訴人之人格及地
    位，所辯無非卸責之詞，不足採信。事證已臻明確，被告犯行洵堪認定。
二、核被告甲○○○所為，係犯刑法第三百零九條第一項之公然侮辱罪。原審適用刑
    法第三百零九條第一項、第四十二條第一項規定，並審酌被告品行、因一時衝動
    致犯本罪、犯罪動機、目的、情節尚非嚴重、犯後態度尚佳等一切情狀，量處罰
    金一千元，及諭知易服勞役之折算標準。認事用法，均無不合，量刑亦屬妥適。
    查被告僅漫罵自訴人不要臉，並未指有具體事實，所為尚與誹謗罪之要件不侔。
    自訴人上訴指被告應成立誹謗罪，被告上訴意旨指其非有心漫罵，均非可採，其
    上訴為無理由，均應予駁回。
貳、無罪部分：
一、自訴意旨另以：(1)被告於八十八年三月二十日二十四時十五分許僱用徵信人員及
    會同警員，在自訴人並無任何犯行之情況，以自訴人有與被告之夫江支會通姦為
    由，進入桃園縣平鎮市夢鄉汽車旅館五０五室內，適自訴人與江支會正在房間內
    談事情，被告即以此對自訴人及江支會提出刑事告訴，而於檢察官偵查時，被告
    竟提出錄音記錄一份，自訴人始知被告於八十七年初即僱用徵信社人員，在石門
    農田水利會宿舍江支會住處，以盜接電信設備裝設錄音器材方式，竊聽江支會所
    使用之0000000號電話，適自訴人於該期間內有與江支會使用該支電話通
    話，即遭被告竊錄通訊內容，認為被告此行為已違反電信法、刑法第三百十五條
    之一第一項第一款、第二款妨害秘密罪。(2)又被告於八十八年三月二十日侵犯自
    訴人之人身自由並予以拍照錄影，且被告事後拿照片至水利會同仁侯永謀住處及
    李清秀住宅宣稱，自訴人與江支會有通姦情節，並有錄音帶為證，以此方式誹謗
    自訴人與江支會通姦，導致水利會另一同仁曾炎松曾探詢自訴人傳言是屬實，認
    為被告所為已成立誹謗罪云云。
二、訊據被告甲○○○固坦承有就「0000000」號電話為通訊內容之錄音，及
    曾出示照片予友人侯永謀並稱自訴人與其夫江支會通姦等情，惟堅決否認有自訴
    人所指之妨害秘密及誹謗犯行，辯稱：0000000號電話是裝設在江支會住
    處，雖係由江支會名義申請使用，但由伊與江支會共同使用，因經常在半夜有人
    打電話進來，由伊接聽就不講話，伊覺得很可疑，就以外接錄音機之方式加以錄
    音，想要查明是誰打電話來，並非要違法竊聽通訊內容；又伊於捉姦後，就與友
    人侯永謀談起此事，侯永謀當場問伊有何證據，伊就說有照片，且把當日所拍攝
    到之照片拿給侯永謀看，並無誹謗自訴人之意等語。
三、經查：
（一）被訴違反電信法、妨害秘密罪部分：
（１）按電信法第六條第一項規定「電信事業及專用電信處理之通信，他人不得盜接
      、盜錄或以其他非法之方法侵犯其秘密」，及第五十六條之一規定「違反第六
      條第一項規定侵犯他人通信秘密者，處五年以下有期徒刑，得併科新台幣一百
      五十萬元以下罰金。」；刑法第三百十五條之一規定「有左列行為之一者，處
      三年以下有期徒刑、拘役或三萬元以下罰金：一、無故利用工具或設備窺視、
      竊聽他人非公開之活動、言論或談話者。二、無故以錄音、照相、錄影或電磁
      紀錄竊錄他人非公開之活動、言論或談話者。」，是以竊聽電話方法妨害他人
      通訊自由者，雖同時違犯電信法第五十六條之一及刑法第三百十五條之一之妨
      害秘密罪，惟按刑法第一條規定「行為之處罰，以行為時之法律有明文規定者
      ，為限」，此即罪刑法定主義。經查電信法及刑法上開二條文係分別於八十八
      年十一月三日、八十八年四月二十一日總統令修正公布，則在上開條文公布生
      效前之行為，基於罪刑法定主義，應不為罪。
（２）查自訴人指稱，被告於八十七年初三月以前竊聽江支會所申請使用之「000
      0000」號電話，自訴人與江支會以該電話通話即遭被告竊聽，認為被告所
      為涉犯電信法五十六條之一、刑法第三百十五條之一第一項第一款、第二款之
      妨害秘密罪；被告於原審亦承稱，於八十七年初三月以前有以外接錄音機方式
      就其夫江支會所申請之「0000000」號電話之通訊內容加以錄音，並有
      錄到自訴人與江支會之電話通訊內容等事實不諱，經原審職權調取台灣桃園地
      方法院檢察署八十八年度偵字第五五四七號被告甲○○○告訴江支會、乙○○
      妨害家庭案卷，確有被告所提出之電話錄音紀錄一份。可知被告固有就其夫江
      支會所申請使用之「0000000」號電話加以錄音並聽取內容情事，惟電
      信法第五十六條之一、刑法第三百十五條之一均係於被告行為後之八十八年間
      始公布生效，已如前述。是被告行為當時並無法律處罰，依罪刑法定主義，被
      告之行為自屬不罰。又被告上開行為，與電信法第五十六條第一項規定「意圖
      為自己或第三人不法利益，以有線、無線或其他電磁方式，盜接或盜用他人電
      信設備通信」之構成要件不合（欠缺意思要件），自訴人（上訴）指被告所為
      應依電信法第五十六條規定論處，亦有誤會。
（二）被訴誹謗部分：
（１）自訴人固指稱被告曾拿取照片出示予侯永謀、李清秀，宣稱自訴人與江支會通
      姦，及水利會另職員曾炎松亦向自訴人詢問此事，認被告涉犯誹謗罪嫌。惟證
      人侯永謀於原審證稱：「八十八年三、四月間，被告有到我家來聊天，他說他
      有去捉姦，有捉到，我問他有證據嗎？被告就拿出三、四張照片出來說有照片
      為證，後來我就沒有和被告說這件事了。」，及李清秀證稱「被告沒有對我講
      過這件事，我已經退休了，他只是有打過電話，對我講過他有去捉姦。只講過
      一次。我也不知有照片、錄音帶之事。」，證人侯永謀證稱：「（看過照片後
      ，是否有告訴水利會同仁，很多人？）沒有，這是他們的家務事，我沒有再跟
      別人講。」；另證人曾炎松證稱：「（是否問過乙○○被捉姦之事？）八十八
      年九月中，我碰到乙○○，有問過他此事，他說有。」、「（你何時知道這件
      事？）也是去年九月才知道，聽一位女同事講的，因為江支會的女兒之前在水
      利會上班，這位女同事，和她女兒很熟。但我不知道這位女同事如何知道的。
      」。依此情形，可知被告僅有在侯永謀住處向侯永謀談論及有打電話予友人李
      清秀提起上開八十八年三月二十日對自訴人及江支會捉姦一事，並曾向侯永謀
      出示當日所拍得之照片以為證據，然依侯永謀、李清秀所述與被告間之對話情
      形，僅是一般普通談話而已，且李清秀已經退休，而侯永謀亦未再向水利會內
      其他職員提及此事，尚難認被告與侯永謀、李清秀間就自訴人是否有與江支會
      通姦之對話有意圖散佈於眾及有毀損自訴人名譽之故意；至曾炎松雖有向自訴
      人詢問此事，亦非聽聞被告傳述而來，自與被告無涉。
（２）被告告訴自訴人與江支會涉嫌通姦部分，雖經檢察官不起訴處分確定，有檢察
      官八十八年度偵字第五五四七號、八十八年度偵續字第一八二號不起訴處分書
      各一份附卷，依該不起訴處分書認定之事實，自訴人與江支會當時確實衣衫不
      整共處一室，有照片多張為證，而江支會身為有婦之夫，竟於深夜時分與自訴
      人共同至汽車賓館房間褪去衣衫共處一室，被告因此對自訴人及江支會依法提
      出通姦罪之告訴，則被告於當時情緒一時不佳之情形，有向友人提及此事，亦
      屬正常反應，尚不能以此即認被告有誹謗自訴人之故意。
四、此外，復查無其他積極證據證明被告有犯電信法第五十六條之一、刑法之妨害秘
    密罪、誹謗罪，被告之行為或屬不罰，或犯罪不能證明，原審基此而為被告此部
    分無罪之判決，並無不合。自訴人猶執己見漫詞上訴，非有理由，應予駁回。
參、自訴人就被告向臺灣桃園地方法院檢察署告訴自訴人妨害家庭一案，經檢察官偵
    查終結為不起訴處分，於原審追加自訴被告誣告部分（見原審卷第二十六頁），
    原審漏未判決，固有已受請求之事項未判決之違法，惟此部分事實與前揭判決部
    分並無裁判上一罪關係，本院自不得審究，自訴人執此上訴要非合法，應予駁回
    。此部分應由原審補充判決，併予敘明。
據上論斷，應依刑事訴訟法第三百六十八條、第三百六十七條，判決如主文。
中      華      民      國      九十      年    一      月    三十一    日
                              臺灣高等法院刑事第二十三庭
                                  審判長法  官  劉  靜  嫻
                                        法  官  宋      祺
                                        法  官  吳      燦
違反電信法部分如不服本判決應於收受送達後十日內向本院提出上訴書狀，其未敘述
上訴之理由者並得於提起上訴後十日內向本院補提理由書（均須按他造當人之人數附
繕本）。
其他部分不得上訴
右正本證明與原本無異。
                                        書記官  陳  靜  姿
中      華      民      國      九十      年    二      月    一        日


司法院資訊處製作；財團法人民間司法改革基金會備份。
